【裁判字號】    96,訴,1437
【裁判日期】    980106
【裁判案由】    給付違約金等
【裁判全文】
臺灣臺南地方法院民事判決              96年度訴字第1437號
原      告  乙○○
被      告  甲○○
訴訟代理人  徐建光律師
複  代理人  楊淑惠律師
上列當事人間請求給付違約金事件，經本院於民國九十七年十二
月二十三日言詞辯論終結，判決如下：
    主  文
原告之訴及假執行之聲請均駁回。
訴訟費用新臺幣貳萬零捌佰元由原告負擔。
    事實及理由
壹、程序方面：
  (一)按原告於判決確定前，得撤回訴之全部或一部。但被告已為
    本案之言詞辯論者，應得其同意，民事訴訟法第二百六十二
    條第一項定有明文。查原告原以甲○○、徐楊鄧、徐西隆、
    徐西東、胡徐秀治為被告提起本件訴訟，嗣於民國九十六年
    十月三日本院言詞辯論程序中，經被告為本案言詞辯論後，
    當庭以言詞撤回對徐楊鄧、徐西隆、徐西東、胡徐秀治之訴
    訟，且經被告同意，有該次言詞辯論筆錄在卷可憑（本院九
    十六年度南簡字卷第三十頁，下稱本件南簡字卷，其餘類推
    ）。揆諸上開規定，本院僅就原告起訴甲○○部分為審判。
  (二)本件原告起訴係依據其與被告甲○○間之協議書，並非本於
    票據有所請求，有卷附起訴書及本院九十六年十月三日言詞
    辯論程筆錄可參（本件南簡補字卷第六頁背面、本件南簡字
    卷第三十頁），該訴訟標的價額逾新臺幣（下同）五十萬元
    ，且不屬民事訴訟法第四百二十七條第二項應適用簡易程序
    之事件，復未經當事人合意適用簡易程序，本院誤分為簡易
    案件，嗣經裁定改用通常訴訟程序案件，並由原法官繼續審
    理，合先敘明。
  (三)原告經合法通知，未於最後言詞辯論期日到場，核無民事訴
    訟法第三百八十六條各款所列之情形，爰依被告之聲請，由
    其一造辯論而為判決。
貳、實體事項
一、原告雖未於最後言詞辯論期日到場，惟據其以前到場及所提
    出書狀之起訴主張略以：
  (一)緣原告於九十二年三月二十六日與被告訂立不動產買賣契約
    書及買賣同意書，由原告買受被告所有坐落高雄市○○區○
    ○段一○六○地號土地及其上同段一四○一建號、門牌號碼
    為高雄市前金區○○○路八十七號三樓建物（下稱系爭不動
    產、系爭土地或房屋），價金一千三百萬元，並約定於同年
    四月三十日點交過戶。
  (二)原告於訂約當場給付訂金五十萬元與被告，但被告並未履約
    。嗣於九十二年五月初，被告又以沒錢繳稅，如要辦理過戶
    需三百萬元為由向原告借得款項後，即不知去向，原告因無
    法聯絡被告，於九十四年二月間向臺灣高雄地方法院檢察署
    告訴被告涉嫌詐欺，嗣兩造於九十四年五月二十六日簽訂協
    議書（下稱上開協議書），約定過戶、交屋及整修期限，被
    告並簽發二百萬元支票作為保證，稱若逾期未整修好房屋，
    原告可兌現上開支票。惟被告所作承諾迄今仍未履行。
  (三)被告又藉口系爭不動產於九十四年四月二十日被訴外人陳正
    貴以五十萬元向臺灣高雄地方法院聲請假扣押，故無法過戶
    及交屋。惟被告可向法院提存或直接向陳正貴清償欠款，陳
    正貴亦告知原告如被告清償所欠五十萬元即撤銷假扣押，假
    扣押一經撤銷，即可辦理過戶，況系爭不動產目前無人使用
    ，非不能點交、整修。可知實因被告不願履行上開義務，而
    非不能給付，被告亦不可迴避給付裝修費之義務。
  (四)根據上開協議書第四條：「甲方（即被告）應於九十五年三
    月十五日以前將房屋整修完成。於立協議書之同時，並開立
    支票二百萬元於丙方（即原告）收，作為丙方整修保證之用
    。」今被告不但違約不履行交屋、過戶義務，且所簽發支票
    二百萬元全部退票，爰依上開協議書第四條約定提起本訴。
    並聲明：(1)被告應給付原告二百萬元。(2)願供擔保請准宣告
    假執行。
二、被告抗辯略以：
  (一)原告依上開協議書第四條請求給付二百萬元，於法無據：
  1.被告不否認曾於九十二年三月二十六日與原告訂立買賣同意
    書，同意將系爭不動產賣給原告，總價一千三百萬元，訂約
    時原告給付訂金五十萬元與被告；又於同年五月間，被告另
    向原告借款三百萬元，並簽發九十二年五月五日、票號二三
    二一二九、到期日為九十二年五月三十一日之本票一張，作
    為借款證明；嗣原告持該本票向鈞院民事執行處聲請准許強
    制執行，經被告提起確認本票債權不存在之訴（案號：九十
    四年度南簡字第二三三號）；雙方於九十四年五月十六日針
    對原訂不動產買賣契約另簽上開協議書，被告撤回對上開確
    認本票債權不存在之訴。被告於簽立協議書之同時，曾交付
    原告票號ＡＣ0000000至ＡＣ0000000之支票
    四張，面額共三百五十萬元；兩造並約定若該四張支票於九
    十四年八月八日兌現後，視同被告前向原告借款三百萬元付
    清，該三百萬元本票即自動失效，原告應將該本票交還被告
    ，嗣上開四張支票均已如期兌現。
  2.兩造上開協議書，第五條約定被告簽發五百萬元本票與原告
    ，被告於九十四年十一月一日將系爭不動產過戶與原告，上
    開本票自動失效，原告應交還被告，否則此張本票轉變為債
    權；第三條約定被告應於九十五年二月一日交屋與原告；第
    四條約定被告應於九十五年三月十五日前將房屋整修完成，
    於立協議書同時並簽發支票二百萬元與原告，作為整修保證
    之用，若逾期未整修完成，原告得提示上開支票用以整修，
    若有餘款應返還被告。可知被告若於九十四年十一月一日完
    成過戶手續，始應於九十五年二月一日交屋，才有九十五年
    三月十五日以前應將系爭房屋整修完畢之舉；然被告因系爭
    不動產被占用、遭訴外人假扣押等因素，致無法如期完成過
    戶手續，原告乃持前揭五百萬元本票向鈞院聲請裁定准許強
    制執行（九十四年度票字第八九○四號），經被告提起確定
    本票債權不存在之訴（九十五年度南簡字第八十號），鈞院
    臺南簡易庭九十六年二月九日判決認上開協議書約定違約金
    過高，確認該本票超過二百五十萬元部分之票據債權不存在
    ，嗣兩造均提起上訴，仍在鈞院民事庭審理中（九十六年度
    簡上字第六五號）。
  3.按已起訴之事件，在訴訟繫屬中，該訴訟之原告或被告不得
    更行以他造為被告，就同一訴訟標的提起新訴或反訴，為民
    事訴訟法第二五三條所明定。本件被告未依上開協議書內容
    履行過戶、交屋及整修房屋，均屬同一事件之違約情事，其
    違約金之約定當然均包括於該五百萬元本票轉變為債權之內
    ，原告前既以同一訴訟標的及同一法律關係所持有之五百萬
    元本票行使權利，現仍訴訟係屬中，自不得再以被告違約為
    由，持本件系爭支票另為請求違約金而更行起訴，本件原告
    之訴應予駁回。退萬步言，若鈞院仍認非屬同一違約金事件
    ；惟系爭支票僅作為房屋整修「保證」之用，故是否需要整
    修房屋，必須以被告如期過戶及交屋為前提，若於完成過戶
    及交屋手續後，被告未於九十五年三月十五日前將房屋整修
    完成，原告始得提示上開支票用以整修，若有餘款仍應返還
    被告。然房屋所有權既未過戶予原告，亦未完成交屋手續，
    前提條件既未成就，則無整修房屋必要，原告主張依上開協
    議書第四條請求被告給付整修房屋款二百萬元，於法無據。
  (二)上開協議書第四條約定，屬於契約之一部分即履約方法：兩
    造上開協議書第四條，被告交付系爭支票之性質，係以負擔
    票據債務代替原本房屋整修之履約方法，始有「若有餘款，
    應返還甲方」之約定。原告於九十七年九月四日審理時亦自
    承把房屋整修完成，也是屬於系爭房屋買賣契約之一部分足
    證。系爭房屋既已事實上無法交付原告而給付不能，原告整
    修房屋復以取得房屋占有為前提，則無法整修即無整修費之
    問題，依協議書第四條，餘款二百萬元應全數返還。
  (三)被告非故意違約不過戶：上開協議書第四條固約定被告應於
    九十五年三月十五日以前將房屋整修完成。惟綜觀上開協議
    書第三、四及五條內容，兩造係約定先於九十四年十一月一
    日完成過戶手續，次於九十五年二月一日交屋，末於九十五
    年三月十五日前將房屋整修完畢；而系爭房屋於九十四年四
    月二十日經陳正貴向臺灣高雄地方法院聲請假扣押查封在案
    ，且系爭房屋目前尚由訴外人使用（見臺南簡易庭九十五年
    度南簡字第八十號民事判決兩造不爭執事項第五、六點），
    被告就房屋過戶及交付已陷於給付不能，被告因此已賠償原
    告二百五十萬元之懲罰性違約金。而原告欲自行整修房屋必
    以交屋為前提，現系爭房屋既已遭查封而無法交屋，自無整
    修房屋之可能及必要，原告提示前揭支票應無理由。
  (四)聲明：(1)原告之訴駁回。(2)如受不利益之判決，願供擔保免
    為假執行。
三、本件經協商並簡化爭點（本件訴字卷第六六至六九頁）後，
    確認兩造不爭執及爭執事項如下：
  (一)不爭執事項
  1.兩造於九十二年三月二十六日就被告所有系爭不動產訂立不
    動產買賣契約書，約定買賣價金為一千三百萬元，被告應於
    九十二年五月三十一日以前完成系爭不動產過戶手續，並將
    系爭不動產交付予原告使用，原告於訂約時給付定金五十萬
    元予被告。
  2.被告於九十二年五月間向原告借款三百萬元，並簽發發票日
    為九十二年五月五日、票號二三二一二九、到期日九十二年
    五月三十一日之同額本票一紙，作為借款證明。嗣原告持上
    開本票聲請本院裁定准許強制執行，經被告提起確認本票債
    權不存在之訴（本院九十四年度南簡字第二三三號），兩造
    於九十四年五月十六日針對兩造於九十二年三月二十六日訂
    立之不動產買賣契約簽訂上開協議書，原告乃撤回上開確認
    本票債權不存在之訴訟。
  3.兩造上開協議書，約定內容如下：
  (1)延續兩造於九十二年三月二十六日所訂契約，原訂買賣價金
    一千三百萬元，於扣除原告前已付定金五十萬元，及被告向
    原告借款三百萬元後，再減收買賣價金四百萬元，買賣價金
    餘款剩五百五十萬元（第一條）。
  (2)系爭不動產應於九十四年十一月一日前完成辦理過戶予原告
    ，系爭不動產原由被告向銀行貸款九百萬元，過戶同時應由
    原告向銀行辦理承受並變更貸款人名義，被告應於九十四年
    八月八日支付原告應支付之買賣價金五百五十萬元與承受貸
    款九百萬元之差額即三百五十萬元，並於立協議書同時，由
    被告交付票號ＡＣ0000000至ＡＣ0000000號
    、面額合計三百五十萬元之支票四紙予原告，若上開四紙支
    票於九十四年八月八日兌現，視同被告已付清九十二年向原
    告借款三百萬元，上開面額三百萬元本票立刻自動失效，原
    告應將面額三百萬元本票交還被告（第二條）。
  (3)被告應於九十五年二月一日以前將系爭房屋交付原告（第三
    條）。
  (4)被告應於九十五年三月十五日以前將系爭房屋整修完成，於
    立協議書之同時，並簽發支票三張二百萬元予原告收受，作
    為原告整修保證之用（票號ＡＣ0000000至ＡＣ00
    00000）。若逾期未整修完成，原告得提示上開支票用
    已整修，若有餘款，應返還被告（第四條）。
  (5)被告為表示誠意，簽發本票五百萬元給原告，於九十四年十
    一月一日，被告完成系爭不動產過戶手續予原告，此本票自
    動失效，原告應將上開本票交還被告，否則此張本票轉變為
    債權（第五條）。
  4.被告依上開協議書第二條之約定，已交付面額合計三百五十
    萬元支票四紙與原告收執，該四紙支票於九十四年八月八日
    全部兌現，惟原告未依協議書第二條之約定將上開面額三百
    萬元本票返還被告。
  5.被告依上開協議書第五條之約定，已簽發發票日為九十四年
    五月十六日、到期日為九十四年十月一日、票號五二七一七
    六號、面額五百萬元、免除作成拒絕證書之本票交付原告收
    執。而原告則持上開面額五百萬元之本票向本院聲請裁定准
    予強制執行，經本院以九十四年度票字第八九○四號裁定准
    許後，被告對原告提起確認本票債權不存在之訴，經本院臺
    南簡易庭以九十五年度南簡字第八十號審理結果，以上開面
    額五百萬元之本票具有懲罰性違約金性質，且約定金額過高
    ，酌減為二百五十萬元，並判決確認上開本票其中於超過二
    百五十萬元部分之票據債權不存在。兩造對上開判決均不服
    而提起上訴，本院以九十六年度簡上字第六五號判決駁回兩
    造之上訴確定。
  6.被告迄未依上開協議書之約定將系爭不動產過戶、交付與原
    告，亦未依據上開協議書第四條之約定對系爭房屋進行整修
    。
  7.被告曾依上開協議書第四條之約定，交付訴外人徐水河所簽
    發，發票日均為九十五年三月十五日，票號為票號ＡＣ00
    00000至ＡＣ0000000號，面額分別為七十萬元
    、七十萬元及六十萬元之支票三紙與原告，惟上開三紙支票
    經原告提示，均因提示日距發票日期已逾一年、發票人死亡
    、記名票據禁止背書轉讓仍經轉讓等事由而遭退票。
  (二)兩造爭執之重點：
  1.被告依據上開協議書第四條之約定所交付之訴外人徐水河所
    簽發，面額合計二百萬元之支票，性質為何？
  2.若被告依據系爭協議書第四條之約定交付之上開支票非屬違
    約金之性質，則於系爭房地尚未交付原告之情況下，原告得
    否依系爭協議書第四條請求被告給付二百萬元？
四、本院之判斷
  (一)上開協議書第四條約定所交付支票之性質：
  1.按解釋契約，固須探求當事人立約時之真意，不能拘泥於契
    約之文字，但契約文字業已表示當事人真意，無須別事探求
    者，即不得反捨契約文字而更為曲解（最高法院九十二年度
    台上字第二二三號判決、十七年上字第一一一八號判例參照
    ）。又債務人應依債之關係成立本旨而為給付，如違反給付
    義務即屬不給付，是為債務不履行，在法律上應有所救濟，
    即聲請強制執行或請求損害賠償，惟聲請強制執行以對有給
    付可能者始得為之，請求損害賠償則以有歸責事由存在為限
    ；至損害賠償範圍則為所受損害及所失利益，或兼及違約金
    。是請求履行債務，與請求債務不履行之損害賠償或違約金
    ，不僅要件迥然有別，即法律效果亦不相侔。換言之，債務
    不履行損害賠償或違約金請求權，與依約履行債務之請求權
    ，係屬不同之實體法上權利，在訴訟上亦屬不同訴訟標的。
  2.查本件原告起訴主張之訴訟標的為上開協議書第四條之約定
    ，其約定內容如前揭兩造不爭執事項3.(4)，就契約文字以觀
    ，其中「被告應於九十五年三月十五日以前將房屋整修完成
    」，即明示被告有將系爭房屋整修完成之義務，再參諸「若
    逾期未整修完成，原告得提示上開支票用以整修，若有餘款
    ，應返還被告」，即明示原告得於被告未履行整修義務時，
    以被告之費用整修系爭房屋之意思，否則斷無所謂「若有餘
    款，應返還被告」之理，此部分約定核與前揭由被告負整修
    系爭房屋義務之義務相契合，益徵上開約定內容係關於系爭
    房屋整修義務及費用之負擔，且縱原告於被告未履行整修義
    務後，提示系爭支票而獲兌現，該筆金錢亦應充作整修系爭
    房屋費用，而非由原告取得之。
  3.就當事人主觀理解而論，原告表示上開約定係指整修費用由
    被告負擔，伊怕再被騙，被告才簽發支票，因為被告跟伊之
    前的約定沒有履行，上開協議書是第二次約定，伊覺得隔了
    這麼久房子可能必須整修，希望被告能夠整修後再交給伊，
    約定先交屋再整修的用意是讓伊先放心，再整修房屋等語（
    本院訴字卷第五二頁），被告則主張上開協議書第四條仍屬
    契約之一部分，即履約方法（除前揭被告抗辯(二)外，另參本
    院訴字卷第二三頁）。足見被告於簽訂上開協議書同時所交
    付與被告由徐水河所簽發之支票，係兩造關於系爭房屋整修
    義務及整修費用負擔之約定，並非被告未履行整修義務之損
    害賠償總額預定或任何懲罰性違約金之性質。易言之，上開
    協議書第四條之約定，仍係履行契約本旨之一部分，而非債
    務不履行之損害賠償或違約金之約定。
  4.原告前雖曾以被告依上開協議書第五條之約定所簽發、發票
    日為九十四年五月十六日、到期日為九十四年十月一日、票
    號五二七一七六號、面額五百萬元、免除作成拒絕證書之本
    票，向本院聲請裁定准予強制執行，經本院以九十四年度票
    字第八九○四號裁定准許後，再由被告對原告提起確認本票
    債權不存在之訴，經本院臺南簡易庭以九十五年度南簡字第
    八十號審理結果，認上開本票具有懲罰性違約金性質，且約
    定金額過高，將之酌減為二百五十萬元，而判決確認上開本
    票其中於超過二百五十萬元部分之票據債權不存在；兩造對
    上開判決均不服而提起上訴，經本院以九十六年度簡上字第
    六五號判決駁回兩造之上訴確定。惟本院在該案之認定，係
    以上開本票具有懲罰性違約金性質而予以酌減，則原告在該
    案請求之訴訟標的，自與本件前揭請求依契約本旨履行有異
    ，而非同一事件，被告就此部分之抗辯，並無可採。
  (二)原告得否依系爭協議書第四條請求被告給付二百萬元：
  1.系爭房地於九十四年四月二十日經陳正貴以對被告有五十萬
    元債權為由，向臺灣高雄地方法院聲請假扣押查封，原告亦
    於九十六年六月六日以對被告有五百萬元之本票債權具狀向
    臺灣高雄地方法院聲請對系爭房地強制執行，再經系爭房地
    之抵押權人臺灣中小企業銀行股份有限公司於九十六年十二
    月二十日以對被告有一千六百零九萬一千三百五十六元之債
    權，具狀向臺灣高雄地方法院聲請強制執行，而原告則於九
    十七年二月二十五日再向臺灣高雄地方法院具狀撤回上開強
    制執行。然系爭房地尚有抵押權人臺灣中小企業銀行股份有
    限公司所聲請之強制執行程序，迄九十七年八月二十九日第
    二次拍賣仍未拍定，且仍在查封狀態，業經本院調取臺灣高
    雄地方法院九十六年度執字第五二三四七、一二七九五六號
    、九十四年度執全字第八五九、三八二五號卷宗核閱無訛。
  2.按聲請土地權利變更登記尚未完畢前，登記機關接獲法院查
    封、假扣押、假處分或破產登記之囑託時，應即改辦查封、
    假扣押、假處分或破產登記，並通知登記聲請人；土地經法
    院囑託辦理查封、假扣押、假處分或破產登記後，未為塗銷
    前，登記機關應停止與其權利有關之新登記，土地法第七十
    五條之一、土地登記規則第一百四十一條但書分別定有明文
    。蓋不動產經法院核發扣押命令，旨在確保將來債權人權利
    之實現，該扣押命令當然有禁止處分之效力，如此方能確保
    強制執行程序之查封功能。在法院撤銷扣押命令前，登記機
    關應停止與其權利有關之新登記。此時，對債務人言，就該
    不動產已喪失處分之權能，即處於給付不能之狀態，法院自
    無從命為移轉登記（最高法院九十七年台上字第六四四號、
    九十七年台上字第一三三九號、七十年度第十八次民事庭會
    議決議參照）。
  3.本件系爭不動產既經臺灣高雄地方法院查封，且猶在拍賣程
    序進行中，則在查封撤銷前，因被告對之喪失處分權能，其
    與原告就系爭不動產之買賣契約，業已陷於給付不能狀態，
    且迄未塗銷查封登記，此項給付不能之狀態在繼續中，即難
    認原告有請求被告為所有權移轉登記之權利，法院自不能命
    為相關所有權移轉登記，此亦為債權相對性及債權平等原則
    之當然結論。原告雖主張被告可向法院提存或直接向陳正貴
    清償欠款，陳正貴則將撤銷假扣押，使系爭不動產回復可辦
    理過戶及交付之狀態云云，惟此乃被告陷於給付不能有無可
    歸責事由，而得否依民法債務不履行之相關規定，請求損害
    賠償、解除契約等之問題，殆與被告是否陷於給付不能之狀
    態無涉。
  4.又查原告與被告就系爭不動產買賣契約，經兩造先於九十二
    年三月二十六日就被告所有系爭不動產訂立不動產買賣契約
    書，約定被告應於九十二年五月三十一日以前完成系爭不動
    產過戶手續，並將系爭不動產交付原告使用，然當時並無整
    修約款，詎被告仍未依約履行，嗣於九十四年五月十六日，
    兩造再簽訂上開協議書，並增訂第四條整修約款，乃因於系
    爭不動產自締約時起迄增訂上開協議書第四條之整修約款，
    已歷二年有餘，且經被告遲延給付，而原告表示「我覺得隔
    了這麼久房子可能必須整修，希望被告能夠整修後再交給我
    」、「（為何會約定先交屋再整修？）協議書是被告寫的，
    此用意是讓我先放心，因為他房子先過戶及交付給我，讓我
    放心，然後，再整修房屋」等語（本院訴字卷第五二頁）。
    可見被告上開整修義務，應評價為依契約本旨交付系爭不動
    產之給付內容一部分。原告既無請求為所有權移轉登記及交
    付系爭不動產之權利，被告即無整修義務及費用負擔之問題
    ，原告自無單獨請求整修系爭房屋甚至整修費用之權利。
  5.末查，就上開協議書第四條約定「甲方（即被告）應於九十
    五年三月十五日以前將房屋整修完成，於立協議書之同時，
    並簽發支票三張二百萬元予原告收受，作為乙方（即原告）
    整修保證之用（票號票號ＡＣ0000000至ＡＣ000
    0000）。若逾期未整修完成，乙方得提示上開支票用以
    整修，若有餘款，應返還甲方。」之內容觀之，僅能認定兩
    造係就整修義務及費用負擔有所約定，其文義並未賦予原告
    可向被告請求給付二百萬元之權利。則原告本諸上開協議書
    第四條約定請求被告給付二百萬元，即屬無據。
  (三)綜上，原告之訴為無理由，應予駁回。原告之訴既經駁回，
    其假執行之聲請即失所附麗，應併予駁回。
五、本件事證已臻明確，兩造其餘攻擊防禦方法，核與判決結果
    不生影響，爰不予逐一論述，併此敘明。
六、按法院為終局判決時，應依職權為訴訟費用之裁判，民事訴
    訟法第八十七條第一項定有明文。查本件原告請求之訴訟標
    的金額為二百萬元，應徵收第一審裁判費二萬零八百元，此
    外，本件無其他訴訟費用支出，故訴訟費用額確定為二萬零
    八百元，應由敗訴之原告負擔。
七、據上論結，本件原告之訴為無理由，依民事訴訟法第三百八
    十五條第一項前段、第八十七條第一項、第七十八條，判決
    如主文。
中    華    民    國    98    年    1     月    6     日
                  民事第二庭  審判長法  官  林念祖
                                    法  官  田玉芬
                                    法  官  陳賢德
以上證明與原本無異。
如對本判決不服，須於判決送達後二十日內向本院提出上訴狀。
中    華    民    國    98    年    1     月    6     日
                                    書記官  余吉祥


司法院資訊處製作；財團法人民間司法改革基金會備份。
